臺灣士林地方法院民事判決
111年度訴字第478號
原      告  陳傳盛

被      告  九和汽車股份有限公司

法定代理人  宗成道
訴訟代理人  沈以軒律師
            陳佩慶律師
            林栗民律師
            林萬樑
            熊邦偉
上列當事人間返還定金事件，本院於中華民國111年10月26日言
詞辯論終結，判決如下：
    主  文
被告應給付原告新臺幣伍拾參萬陸仟元，及其中新臺幣壹拾萬元
自民國109年6月11日起、其中新臺幣肆拾參萬陸仟元自民國110
年1月18日起，均至清償日止，按週年利率百分之五計算之利息
。
原告其餘之訴駁回。
訴訟費用新臺幣壹萬壹仟陸佰玖拾貳元，由被告負擔二分之一即
新臺幣伍仟捌佰肆拾陸元，餘由原告負擔。
本判決原告勝訴部分，於原告以新臺幣壹拾柒萬捌仟陸佰陸拾柒
元為被告供擔保後，得假執行。
原告其餘假執行之聲請駁回。 
    事  實  及  理  由
壹、原告主張：
一、兩造於民國109年5月27日簽立訂購合約書（下稱系爭買賣契
    約），並於110年1月14日簽立合約書變更單，約定由原告以
    新臺幣（下同）3,183,600元之價格，向被告購買Land Rove
    r Defender 110 P300 HSE 2021式之休旅車1輛（下稱系爭
    車款車輛），約定於110年6月交付原告系爭車款車輛，原告
    並於109年6月11日給付被告定金100,000元，於110年1月18
    日給付被告定金436,000元，共計已付定金536,000元。詎被
    告於110年3月30日發函予原告，通知因COVID-19疫情，製造
    工廠員工防疫出席限制、原物料供應短缺等因素，停止供應
    系爭車款車輛。惟經原告上網查詢Land Rover官網，並無被
    告所述停止供應之公告，被告顯係藉COVID-19疫情強制原告
    加價換購2022年式車款，以獲得更高利潤，且被告迄今均未
    返還原告已給付之定金536,000元，而系爭車款車輛無法交
    付，乃係可歸責於被告之事由，依民法第249條第3款規定，
    被告自應加倍返還定金536,000元，又系爭買賣契約既已解
    除，被告依民法第259條第1、2款規定，自應返還原告已付
    定金536,000元，及自受領時起之利息，為此，提起本訴等
    語。
二、並聲明：
  ㈠被告應給付原告1,072,000元，及其中100,000元自109年6月1
    1日起、其中436,000元自110年1月18日起，均至清償日止，
    按週年利率5%計算之利息。
  ㈡願供擔保，請准宣告假執行。
貳、被告則以：
一、原告所購買之系爭車款車輛係由英國原廠供應商Jaguar Lan
    d Rover Limited負責生產，其製造地點位在捷克斯洛伐克
    ，訴外人台灣捷豹路虎股份有限公司（下稱捷豹路虎公司）
    為總代理商，負責臺灣各式車款、車輛進口分售、市場管理
    ，被告則為總代理商所授權之臺灣經銷商之一。被告於110
    年3月間經總代理商通知，原廠供應商因COVID-19疫情，造
    成半導體全球供應短缺、製造工廠員工防疫出席限制等因素
    ，產能大幅下降，而於110年3月停止生產系爭車款車輛，並
    自110年4月起改生產2022年式車型，被告僅為臺灣經銷商，
    與原廠供應商、總代理商間非屬關係企業，就系爭車款車輛
    製造及供應、晶片短缺實際情形、車款年式時程安排、配備
    變更及訂單取消等事宜，無從置喙、干涉，為不可歸責於被
    告之不可抗力事由，致被告未能交付系爭車款車輛予原告，
    依系爭買賣契約第6條第2款、第11條第1款約定，被告僅得
    通知原告計息退回定金、或購買2022年式車型，兩造就給付
    不能之定金返還已另有約定，且原告未曾向被告為解除契約
    之意思表示，原告依民法第249條第3款規定，請求被告加倍
    返還定金，自無理由。
二、又被告依系爭買賣契約第6條第3款約定，以答辯二狀送達原
    告，作為解除系爭買賣契約之意思表示，經原告於111年6月
    27日收受，系爭買賣契約於111年6月27日解除，依上開約定
    ，被告僅須無息退還定金即可，原告請求給付法定遲延利息
    ，亦無理由等語，資為抗辯。　　
三、答辯聲明：原告之訴駁回。 
參、兩造不爭執事項：（見本院卷第233至234頁，並依判決編輯
    修改部分文字）
一、兩造對彼此提出之書證形式上真正不爭執。
二、兩造於109年5月27日訂立系爭買賣契約，並於110年1月14日
    訂立合約書變更單，約定由原告以3,183,600元之價格，向
    被告購買系爭車款車輛，內容詳如本院卷第121至122、227
    頁。
三、原告於109年6月11日給付被告定金100,000元，於110年1月1
    8日給付被告定金436,000元。
四、被告於110年3月30日發函予原告，通知因COVID-19疫情，製
    造工廠員工防疫出席限制、原物料供應短缺等因素，停止供
    應系爭車款車輛，內容詳如本院卷第21頁，原告有收受該函
    。
五、原告於110年8月11日以存證信函通知被告加倍返還定金，內
    容詳如本院卷第25至29頁，被告於110年10月1日回復原告如
    本院卷第31至33頁。
六、被告依系爭買賣契約第6條第3款約定，以答辯二狀繕本之送
    達作為解除系爭買賣契約之意思表示，經原告於111年6月27
    日收受。
七、被告迄今尚未返還原告上開定金536,000元。
肆、本院之判斷：（依本院卷第234頁所載兩造爭執事項進行論
    述）
一、原告依民法第259條第1、2款規定，請求被告536,000元及其
    法定遲延利息，有無理由？
　㈠按依照當事人一方預定用於同類契約之條款而訂定之契約，
    免除或減輕預定契約條款之當事人之責任者，按其情形顯失
    公平者，該部分約定無效，民法第247條之1第1款定有明文
    。次按契約解除時，當事人雙方回復原狀之義務，除法律另
    有規定或契約另有訂定外，依左列之規定：⒈由他方所受領
    之給付物，應返還之。⒉受領之給付為金錢者，應附加自受
    領時起之利息償還之，民法第259條第1、2款亦有明定。又
    當事人本於自主意思所締結之契約，若其內容不違反法律強
    制規定或公序良俗，基於私法自治及契約自由原則，即成為
    當事人間契約相關行為之規範；縱或契約約定之權利義務有
    失平之處，除依法定程序變更外，雙方均應受其拘束，不得
    任意排除約定之法效（最高法院104年度台上字第2192號判
    決意旨參照）。經查：
  ⒈系爭買賣契約第6條第2款約定：「本合約書標的物之車輛，
    非經雙方同意，契約當事人任何一方不得要求變更規格、顏
    色或配件。本合約標的物之車輛因供應廠商改良、變更或停
    止供應，致出賣人不能依原約定交車者，出賣人應即通知買
    受人，買受人得解除契約，請求返還已付價金，及自受領日
    起至返還日止依法定利率計算之利息。但買受人亦得不解除
    契約而依出賣人所定價格標準核算買賣價金，並受領改良或
    變更後之標的物者，出賣人不得拒絕。」第6條第3款約定：
    「乙方（即被告）如遇天災、人禍、戰爭、政府法令變更或
    其他不可抗力之情事致不能履行訂購合約條件時，乙方得通
    知甲方（即原告）解除訂購合約，訂金無息返還。」第11條
    第1款約定：「給付不能之價金返還：本合約標的物之車輛
    倘因原廠改良、變更、停止供應，或因我國政府法令管制，
    禁止進口等未能歸責於乙方之事由，致乙方未能依原約定給
    付者，乙方應即通知甲方，甲方得解除契約，請求返還已付
    價金，及自受領日起至退還日止依法定利率計算之利息。前
    者情形，甲方如願按乙方所定價格標準核算，多退少補，受
    領改良或變更後之標的物者，乙方不得拒絕。」（見本院卷
    第121至122頁）。
　⒉綜觀系爭買賣契約係屬定型化契約，而上開約定內容，就不
    可歸責於被告之事由致給付不能而解除契約，被告返還定金
    時，是否須附加自受領時起至清償日止，按法定利率計算之
    利息部分，約定於原告解除契約時須附加利息，惟於被告解
    除契約時則無庸附加利息，此顯係免除被告依民法第259條
    第2款所定附加利息之責任，對原告顯失公平，依民法第247
    條之1第1款規定，系爭買賣契約第6條第3款末段所為「無息
    」之約定無效。至於其他約定內容並無違反法律強制規定或
    公序良俗，依前揭判決意旨，兩造自應受契約內容之拘束，
    不得任意排除約定之法效。
　㈡再按當事人主張有利於己之事實者，就其事實有舉證之責任
    ，民事訴訟法第277條前段定有明文。經查：
　⒈原告主張兩造間訂有系爭買賣契約，然被告未能交付系爭車
    款車輛之事實，為被告所不爭執，並以前詞抗辯具有系爭買
    賣契約所定免責事由，則依上開規定，被告就此有利於己之
    事實，自應負舉證之責。
　⒉而被告抗辯其於110年3月間經總代理商捷豹路虎公司通知，
    原廠供應商因COVID-19疫情，造成半導體全球供應短缺、製
    造工廠員工防疫出席限制等因素，產能大幅下降，於110年3
    月停止生產系爭車款車輛，並自110年4月起改生產2022年式
    車型，被告僅為臺灣經銷商，與原廠供應商、總代理商間非
    屬關係企業，無權干涉系爭車款車輛製造及供應、晶片短缺
    、車款年式時程安排、配備變更及訂單取消等事宜，為不可
    歸責於被告之不可抗力事由，致被告未能交付原告系爭車款
    車輛之事實，業據其提出捷豹路虎公司登記資料、電子郵件
    、捷豹路虎公司總經理公開函、Land Rover官網資訊、Land
     Rover亞太區公關主管回復客戶電子信件、捷豹路虎公司網
    站資料為證（見本院卷第125至141、151至155、251頁），
    且包括系爭車款車輛在內之各廠牌車輛，因COVID-19疫情干
    擾供應鏈及半導體供應欠缺，而導致停工缺車、縮減及更換
    、調整配備等情，亦經新聞媒體廣為報導，此有被告提出之
    新聞媒體報導資料在卷可證（見本院卷第175至178、253至2
    86頁），足認被告上開抗辯，係屬真實。
　⒊至於原告雖主張系爭車款車輛生產倘有缺工、缺料之情形，
    僅須延後交車即可，無須停止生產，遑論原廠供應商尚生產
    配備90%雷同之2022年式車款，且Land Rover車款於2021年1
    至3月全球銷售100,020輛，而訴外人林慧娟在原告訂車後，
    始向被告訂購系爭車款車輛，惟其仍可取得車輛，足見被告
    顯係藉COVID-19疫情強制原告加價換購2022年式車款，並減
    少標準配備，以獲取更高利潤，具有可歸責性云云，並提出
    Land Rover銷量報告、照片、林慧娟之行車執照、系爭車款
    建議售價及配備差異資料為證（見本院卷第185至191、215
    至222頁）。惟依上開銷量報告僅顯示Land Rover廠牌車輛
    於西元2021年1至3月全球銷量100,020輛，無從據此推論於1
    10年4月後原廠供應商仍有生產系爭車款車輛，而被告故意
    不履約交付原告之事實；至於上開照片、行車執照僅顯示車
    輛外觀、林慧娟所有車輛之廠牌、車型、出廠年份，無從推
    論該車輛之配備即與原告全然相同，自難以此認定被告有將
    系爭車款車輛交付他人而蓄意不交付原告之事實；又依上開
    建議售價及配備差異資料，固顯示系爭車款車輛與2022年式
    車款之設備及價格有所差異，惟被告僅係經銷商，以銷售車
    輛獲取利潤，對原廠供應商有關車輛之生產、配備增減、價
    格調整等事宜，本即無參與及決定之權限，自難以此認定被
    告有藉機調整配備及價格之情事。因此，原告仍以前詞主張
    被告故意不交付系爭車款車輛予原告，藉詞強制原告加價換
    購2022年式車款，以獲取更高利潤云云，自非可採。
  ⒋綜上所述，系爭車款車輛係原廠供應商因前揭事由，而於110
    年3月停止生產，屬不可抗力之不可歸責於被告之事由，致
    被告無法交付系爭車款車輛予原告，且經被告依系爭買賣契
    約第6條第2款、第11條第1款約定，通知原告上情後，原告
    拒絕依被告所定價格標準核算買賣價金受領2022年式車款，
    則被告依系爭買賣契約第6條第3款約定，以答辯二狀繕本之
    送達作為解除系爭買賣契約之意思表示，經原告於111年6月
    27日收受，而於111年6月27日解除系爭買賣契約，自屬有據
    。
　㈢末按應付利息之債務，其利率未經約定，亦無法律可據者，
    週年利率為5%，民法第203條定有明文。查被告已於111年6
    月27日解除系爭買賣契約，依系爭買賣契約第6條第3款約定
    ，被告自應返還原告定金536,000元，並依民法第259條第2
    款規定，附加自受領時起之利息。因此，原告請求被告給付
    536,000元，及其中100,000元自109年6月11日起、其中436,
    000元自110年1月18日起，均至清償日止，按週年利率5%計
    算之利息，為有理由，應予准許。
二、原告依民法第249條第3款規定，請求被告給付536,000元，
    有無理由？
　㈠按契約因可歸責於受定金當事人之事由，致不能履行時，該
    當事人應加倍返還其所受之定金，民法第249條第3款定有明
    文。
　㈡查系爭買賣契約並非因可歸責於被告之事由，致不能履行，
    業經本院審認如前，則原告依上開規定，請求被告給付536,
    000元，於法不合，應予駁回。
三、從而，原告依系爭買賣契約、民法第249條第3款、第259條
    第1、2款規定，請求被告給付536,000元，及其中100,000元
    自109年6月11日起、其中436,000元自110年1月18日起，均
    至清償日止，按週年利率5%計算之利息，為有理由，應予准
    許，逾此部分之請求，則無理由，應予駁回。　　
伍、本件原告勝訴之部分，原告聲明願供擔保請准宣告假執行，
    經核無不合，爰酌定相當之擔保金額併准許之。又原告其餘
    假執行之聲請，因訴之駁回而失所依附，應併予駁回。
陸、本件訴訟費用額確定為11,692元（即第一審裁判費11,692元
    ），並依民事訴訟法第79條規定，命由被告負擔1/2即5,846
    元，餘由原告負擔。
柒、本件事證已臻明確，兩造其餘之攻擊或防禦方法及證據，經
    本院斟酌後，認為均不足以影響本判決之結果，自無一一詳
    予論駁之必要，併此敘明。
捌、據上論結，本件原告之訴為一部有理由，一部無理由，依民
    事訴訟法第79條、第390條第2項，判決如主文。
中    華    民    國    111    年   11    月    16    日
                  民事第二庭   法  官   蘇錦秀 
以上正本係照原本作成。
如對本判決上訴，須於判決送達後20日之不變期間內，向本院提
出上訴狀。如委任律師提起上訴者，應一併繳納上訴審裁判費。
中    華    民    國    111    年   11    月    16    日
                               書記官   詹欣樺